【裁判字號】    98,勞訴,63
【裁判日期】    981130
【裁判案由】    確認僱傭關係存在
【裁判全文】
臺灣臺中地方法院民事判決              98年度勞訴字第63號
原      告  甲○○
                        99號.
訴訟代理人  盧永盛律師
被      告  薇薾登股份有限公司
法定代理人  丁○○
訴訟代理人  林東乾律師
上列當事人間請求確認僱傭關係存在事件，本院於民國98年11月
5日言詞辯論終結，判決如下：
    主      文
確認兩造間僱傭關係存在。
原告其餘之訴駁回。
訴訟費用由被告負擔10分之9，餘由原告負擔。
    事實及理由
甲、程序方面：
一、按因契約涉訟者，如經當事人定有債務履行地，得由該履行
    地之法院管轄，民事訴訟法第12條定有明文。兩造陳明原告
    任職期間擔任被告台中縣市等地區○○○○路業務代表，本
    院為契約履行地之法院，自有管轄權。
二、次按訴狀送達後，原告不得將原訴變更或追加他訴。但擴張
    或減縮應受判決事項之聲明者，不在此限，民事訴訟法第25
    5 條第1 項第3 款定有明文。原告起訴狀聲明所載請求金額
    新台幣（下同）639,333 元核屬誤算，於訴狀送達後依正確
    計算結果擴張聲明如後述，應予准許。
乙、實體方面：
一、原告主張略以：原告於民國94年12月27日起，擔任被告公司
    台中縣市、彰化縣、南投縣地區○○○○路駐區業務代表，
    而被告於96年10月26日片面於資遣通知書記載「勞動基準法
    第11條第5 款」終止兩造勞動契約，並停用原告之電子信箱
    ，然未表明具體事由，訴訟中雖抗辯原告未達規定業績，僅
    能嗣後發生效力，且所提出目標業績、實際業績、達成率均
    與實際不符，該業績係被告於95年8 月間片面決定，業務三
    部（業三部）業務員無任何人能達成，被告並要求原告兼任
    中區超市、量販店業務，原告並無不能勝任工作事由，被告
    之解僱亦不符最後手段性原則，兩造間僱傭關係自屬存在。
    又原告96年11月21日寄發之存證信函已為繼續提供勞務之意
    思表示，爰依民法第487 條規定，請求被告給付自96年11月
    21日起98年4 月30日止之積欠工資649,333 元（含：月薪3
    萬元、車輛津貼每月4000元，共17又1/3 個月各52萬元、69
    ,333元，96、97年度年終獎金各3 萬元，共6 萬元）等語。
    並聲明：確認兩造間僱傭關係存在。被告應給付原告649,33
    3 元，及自起訴狀繕本送達翌日起至清償日止按週年利率5%
    計算之利息。
二、被告抗辯略謂：原告任職為被告之業務三部中區業務代表，
    主要負責中彰投地區○○○○路業務，然其95年、96年無法
    達成目標業績（95年目標業績3,311,620 元、實際業績1,08
    9,978 元，96年目標業績2,523,764 元、實際業績1,174,60
    2 元，達成率僅各32.91%、46.54%）。而原告負責之彰化經
    銷商貿証有限公司負責人許振興，尚多次向被告反應原告執
    行業務懶惰、不積極，再由業務三部協理丙○○勉勵告誡原
    告，要用勤勞獲得經銷商認定，經銷商才會以業績相挺，然
    該區不見任何改善，茂証有限公司現已歇業。而丙○○於96
    年10月26日，在台中愛買量販店春水堂當面交予原告資遣通
    知書，其上明載有勞動基準法第11條第5 款事由，原告當場
    同意簽署，被告並依勞動基準法規定辦理資遣通報，資遣費
    已於96年11月5 日匯入原告之華銀圓山分行帳戶。96年12月
    4 日台中市勞資關係協會勞資爭議案件協調會議，丙○○協
    理原欲前往，惟經該協會告知只需書面答覆，迄至本件起訴
    前長達1 年5 個月期間，未見原告提出異議，亦未對中區經
    銷商業務作過任何服務，其請求被告給付薪資顯無理由等語
    。並聲明：駁回原告之訴。
三、本件經兩造整理爭點如下：
  (一)不爭執事項：
  1.原告於94年12月27日起任職於被告公司，擔任台中縣市、彰
    化縣、南投縣地區○○○○路駐區業務代表。
  2.被告於96年10月26日以勞基法第11條第5 款不勝任為由解雇
    原告，經被告之丙○○協理當日於台中愛買量販店春水堂當
    面交資遣通知書。其後被告終止原告使用之電子信箱。
  3.被告於96年11月5 日將資遣費匯入原告所開立華銀圓山分行
    帳戶。
  (二)爭執之事項：
  1.原告是否不能勝任工作？被告終止勞動契約是否合法？
  2.原告已於資遣通知書簽名，是否發生兩造合意終止勞動契約
    之效果？
  3.原告得否依民法第487條規定請求給付薪資？
四、原告是否不能勝任工作？被告終止勞動契約是否合法？
  (一)按主張當事人主張有利於己之事實者，就其事實有舉證之責
    任，民事訴訟法第277 條前段定有明文。又主張法律關係存
    在之當事人，僅須就該法律關係發生所須具備之特別要件，
    負舉證之責任，至於他造主張有利於己之事實，應由他造舉
    證證明（最高法院48年台上字第887 號判例參照）。兩造就
    原告是否有不能勝任之終止勞動契約事由、被告終止勞動契
    約是否合法既有爭執，應由被告就此有利於己事實負舉證責
    任。又勞動基準法（下稱勞基法）第11、12條分別規定雇主
    之法定解僱事由，為使勞工適當地知悉其所可能面臨之法律
    關係的變動，雇主基於誠信原則應有告知勞工其被解僱事由
    之義務，基於保護勞工之意旨，雇主不得隨意改列其解僱事
    由。且有鑒於雇主終止勞動契約，將使勞工之生計因而蒙受
    重大之不利益，並應解為雇主仍須於其使用勞動基準法所賦
    予保護勞工之各種手段後，仍無法改善情況下，始得終止勞
    動契約，此為「解僱最後手段性原則」。
  (二)被告96年10月26日資遣通知書並無明載任何具體事由，僅於
    事先印製之「離職原因」欄位勾選「勞動基準法第十一條第
    五款」，已難認有合法告知解雇事由。而證人丙○○證述略
    謂：96年10月26日當天，我告知原告依照勞基法第11條第5
    款規定將他資遣，當時我向他解釋其和經銷商配合不佳、該
    進去的通路沒有進、貨沒有送到該通路上架、做事衝勁不夠
    ，沒有積極隨時掌握通路狀況，業績也不夠，「經銷商配合
    態度不佳」，我沒有進一步說明。「通路沒有進」，經原告
    詢問我當場告知包括喜美、領鮮、彰百、省錢等這幾個通路
    沒有進去。「做事欠缺業務該有的衝勁、主動」，原告沒有
    問，是我主動講，我說他不夠主動、不夠積極，沒有講具體
    事由。「業績」不是我告知的資遣理由，是因為原告說他業
    績很好，所以我回應仍然沒有達到公司的目標業績等語。而
    當日亦同時到場之證人乙○○證述略謂：當天丙○○邀我一
    起過去交辦離職事項，我和原告先到，後來丙○○到達，有
    說明資遣費算法，有無說資遣原因，事隔太久沒有特別印象
    ，主要就是針對離職交辦事項等語。足見被告於96年10月26
    日通知原告資遣時，至多僅由業務部經理，向原告表達其認
    為原告「與經銷商配合不佳」、「衝勁不夠」之主觀感受，
    因其概念抽象，故他人在場亦難以有深刻印象，又「通路沒
    有進」，詳情如何亦有諸多可能，與勞工是否不能勝任工作
    無必然關聯，被告就上揭所述各項事由亦未提出任何事證以
    佐其說，自難認其依據上開事由終止契約為合法。
  (三)至於被告抗辯原告未達目標業績，然此為被告於訴訟中改列
    之解雇事由，已無可採。且被告自承：業績目標是經大家討
    論後一起訂定，後來全體業務均未能達到預定目標，公司並
    未據此要求任何業務代表辭職等語（見被告於98年9 月7 日
    答辯三狀所載），被告此部分主張，顯屬無憑。此外，被告
    未提出其他足證原告不能勝任工作之證據，被告依勞動基準
    法第11條第5 款之規定終止勞動契約，即非有據。
五、被告另抗辯原告既於資遣通知書簽名，應足以發生兩造合意
    終止勞動契約之效果云云。而勞雇雙方如以資遣之方式合意
    終止勞動契約，固非法所不許，然仍需當事人互相表示意思
    一致，此項合意終止契約之法律行為始能成立，此觀民法第
    153 條第1 項規定甚明。又契約之合意終止為契約行為，法
    定或約定終止權之行使則為單獨行為，後者發生效力與否，
    端視有無法定或約定終止之事由存在，既無待他方當事人之
    承諾，自不因他方當事人之同意或未為反對之意思表示而成
    為合意終止。本件已據被告陳明係片面以原告有勞動基準法
    之「不能勝任工作」事由終止勞動契約，而被告之「資遣通
    知書」主要係記載資遣費之計算方式，當事人簽章欄則記載
    「1.本人已詳閱上述內容無誤，2.確認存放於公司之私人物
    品，無貴重物品」，證人丙○○固證述：當時我跟原告說，
    若不同意資遣，可不在資遣通知書簽章等語，已據證人乙○
    ○證述並無印象等語，又縱有之，被告當時係片面行使終止
    權，原告於上開資遣通知書簽名與否，均與兩造是否合意終
    止勞動契約無涉，至於被告於96年11月5 日將資遣費匯入原
    告所開立華銀圓山分行帳戶，然此為被告認其片面依勞基法
    第11條第5 款終止勞動契約為合法，始自行依法計算之資遣
    費，亦與兩造是否已合意終止勞動契約無關。故被告辯稱兩
    造已因原告於資遣通知書之簽章合意終止契約，亦無可採，
    兩造僱傭關係仍然存在，堪以認定。
六、原告得否依民法第487條規定請求給付薪資？
  (一)按僱用人受領勞務遲延者，受僱人無補服勞務之義務，仍得
    請求報酬，民法第487 條第1 項固有明文。然債務人非依債
    務本旨實行提出給付者，不生提出之效力，但債權人預示拒
    絕受領之意思或給付兼需債權人之行為者，債務人得以準備
    給付之事情，通知債權人以代提出；債權人對於已提出之給
    付，拒絕受領或不能受領者，自提出時起，負遲延責任，民
    法第235 條及第234 條分別定有明文。故受僱人請求報酬，
    必先依債務本旨提出給付或通知準備給付之事情後，僱用人
    始負受領勞務遲延之責任。
  (二)本件兩造間僱傭關係仍然存在，固如前述，然未見原告於被
    告片面終止勞動契約後有何積極提出給付行為，或通知被告
    其業為準備給付之事情，原告於96年11月21日寄發之存證信
    函僅記載「本人仍屬在職員工」，難認已提出給付或通知準
    備給付，兼以原告自承尚申請就業保險之失業給付，依上揭
    所述，難認被告有何受領勞務遲延之情形。是原告請求被告
    給付自96年11月21日起至98年4 月30日，依其月薪3 萬元及
    屬工資性質之車輛津貼4,000 元給付勞務報酬，即無從准許
    。又原告自承年終獎金係「工作每滿1 年度，不論盈虧而加
    發一個月月薪三萬元」，足見被告公司之年終獎金仍須有實
    際工作之事實，且工作滿1 年始得領取，而本件復無事證足
    認兩造就年終獎金得按實際工作日數比例計算，故原告請求
    年終獎金，亦不應准許。
七、綜上所述，原告請求確認兩造間僱傭關係存在，為有理由，
    應予准許；逾此部分，則屬無根據，應予駁回。
八、兩造其餘攻擊防禦方法及其餘未經援用之證據，經本院審酌
    ，認與判決結果不生影響，爰不予一一論列，併此敘明。
丙、訴訟費用負擔之依據：民事訴訟法第79條。
中    華    民    國    98    年    11    月    30    日
                          勞工法庭  法  官  林慧貞
以上正本係照原本作成
如對本判決上訴，須於判決送達後20日內向本院提出上訴狀
中    華    民    國    98    年    11    月    30    日
                                    書記官


司法院資訊處製作；財團法人民間司法改革基金會備份。
